ACORDAO-COMPLETO-2542701

ACÓRDÃO 2553/2023 ATA 8/2023 - SEGUNDA CÂMARA

VISTOS, relatados e discutidos estes autos referentes à Tomada de Contas Especial instaurada pelo 28º Batalhão de Infantaria Leve em razão do recebimento indevido, pelo Sr. Jorge Fabiano Ferreira de Lima, de valores relacionados à compensação orgânica por salto de paraquedas, em folhas de pagamento de fevereiro/1994 a janeiro/2017. 
ACORDAM os Ministros do Tribunal de Contas da União, reunidos em sessão da 2ª Câmara, ante as razões expostas pelo Relator, em: 
9.1. com fundamento nos arts. 1º, inciso I, 16, inciso II, e 18 da Lei 8.443/1992, julgar regulares com ressalva as contas do Sr. Jorge Fabiano Ferreira de Lima e dar-lhe quitação; e  
9.2. enviar cópia deste Acórdão ao responsável e ao Comando do 28º Batalhão de Infantaria Leve.

Segunda Câmara

Comando da 11ª Brigada de Infantaria Leve/Comando do Exército.

3. Responsável: Jorge Fabiano Ferreira de Lima (XXX.211.501-XX).

13.1. Ministros presentes: Vital do Rêgo (Presidente), Augusto Nardes, Aroldo Cedraz e Antonio Anastasia.
13.2. Ministro-Substituto presente: Marcos Bemquerer Costa (Relator).

JORGE FABIANO FERREIRA DE LIMA

MARCOS BEMQUERER

Trata-se da Tomada de Contas Especial instaurada pelo 28º Batalhão de Infantaria Leve (ex-Batalhão de Infantaria Blindado) em desfavor do Sr. Jorge Fabiano Ferreira de Lima, em razão do recebimento indevido de valores relacionados à compensação orgânica por salto de paraquedas em folha de pagamento, no período de fevereiro de 1994 a janeiro de 2017.
2.	O pagamento da vantagem em valor superior ao devido foi constatado e noticiado ao Chefe da sessão de pagamento de pessoal em 19/10/2016 (peça 6) . 
3.	A Solução da Sindicância 75/2016, datada de 05/01/2016 (peça 12, p. 3-4) , registra a conclusão de que estavam presentes os indícios de autoria e materialidade do crime previsto no art. 304 do Código Penal Militar - peculato mediante aproveitamento do erro de outrem -, aos seguintes fundamentos:
	"- consta nas alterações do sindicado expresso o valor que ele deveria receber como adicional de compensação orgânica, não sendo razoável a alegação de que, nesses mais de 23 anos, não sabia e nunca tenha lido o referido documento;
	- não é crível a alegação do sindicado de que nunca tenha conferido em seu contracheque o valor referente ao adicional em tela, já que não se trata de diferença irrisória;
	- também não é acreditável a ignorância sobre o assunto posto que efetivamente laborou por 1 (um) mês na Brigada de Infantaria Paraquedista e recebia compensação orgânica como se o tivesse feito por 5 (cinco) anos;
	- do conjunto probatório, é licito inferir que o 2º Ten Jorge Fabiano Ferreira de Lima agiu de má-fé, pois sabia da irregularidade em seu contracheque e se manteve inerte recebendo o benefício pecuniário ilícito;"	
4.	Instaurado o Inquérito Policial Militar, o Ministério Público Militar registrou (peça 15) que o militar não praticou qualquer ato que pudesse implantar, irregularmente, em seu contracheque, a integralidade do adicional de compensação orgânica relativo a salto em paraquedas, e que havia indícios de erro administrativo na implantação do referido adicional, cuja autoria não era possível identificar. Pela ausência de má-fé, o Parquet militar, em 13/06/2016, pediu o arquivamento do inquérito, providência adotada em 28/06/2019 (peça 5) .
5.	Nesse ínterim, em 26/02/2019, o militar firmou termo de reconhecimento de dívida no valor original de R$ 202.616,82 (peça 18) , comprometendo-se a restituí-la em sessenta parcelas de R$ 3.376,94, até o dia 10 (dez) de cada mês, mediante recolhimento via GRU, ao Tesouro Nacional.
6.	Na sequência, o militar impetrou o Mandado de Segurança 501805-32.2019.4.03.6105 e obteve decisão liminar da 2ª Vara Federal de Campinas, datada de 09/06/2020, que suspendeu "qualquer cobrança para ressarcimento ao erário pertinente a Sindicância 75/2016, até ulterior deliberação deste Juízo." (peça 19, p. 4) . 
7.	Mediante consulta ao site do Tribunal Regional Federal da 3ª Região - TRF-3, constata-se que a liminar foi confirmada em sentença de mérito proferida em 02/03/2021, a qual, destacando a natureza alimentar da verba, a ausência de ato do impetrante que pudesse implantar irregularmente em seu contracheque o adicional discutido, a existência de indícios de erro administrativo na implantação do referido adicional e a presunção de boa-fé do impetrante, concedeu a segurança, "determinando à autoridade impetrada que se [abstivesse] de exigir do impetrante o reconhecimento da dívida decorrente do recebimento em excesso de adicional de paraquedismo, apurado na sindicância objeto deste feito (nº 75/2016) , e o respectivo pagamento."
8.	A apelação/remessa necessária foi improvida pela 2ª Turma do TRF-3, que manteve a sentença recorrida, mediante Acórdão de 13/08/2021, assim ementado:
"APELAÇÃO. MANDADO DE SEGURANÇA. DESCONTO DE VALORES INDEVIDAMENTE PAGOS. MÁ-FÉ NÃO COMPROVADA. APELO E REEXAME NECESSÁRIO DESPROVIDOS.
I - Da análise dos autos, depreende-se da exordial que a Administração Pública militar pretende efetuar descontos mensais nos vencimentos do impetrante, no valor de R$ 3.376,95 da remuneração total líquida por mês de R$ 5.267,18, referente a rubrica adicional de paraquedismo, apurado na Sindicância nº 75/16. Assim, com o ato da autoridade coatora, aproximadamente 64% (sessenta e quatro por cento) da remuneração da parte autora estará comprometida, o que viola o princípio da razoabilidade, ainda mais diante de verbas de inegável natureza alimentar. 
II - Além disso, está-se diante de hipótese em que o servidor recebeu valores indevidos de boa-fé. Nesse contexto, deve-se sempre lembrar que a boa-fé se presume, ao passo que a má-fé deve ser comprovada. Como a apelante não logrou demonstrar a má-fé do impetrante ao receber os valores em comento, não há obrigação de devolução desses valores, conforme entendimento pacificado pela jurisprudência pátria.
III - Apelação e reexame necessário desprovidos."
9.	A presente TCE foi instaurada em 02/04/2020, tendo o tomador de contas concluído, em 13/08/2020, pela responsabilidade do Sr. Jorge Fabiano Ferreira de Lima pelo dano ao erário de R$ 216.005,00, atualizado até 14/07/2020 (peça 34, p. 9) .
10. 	A Secretaria Federal de Controle Interno certificou a irregularidade das presentes contas, em 22/09/2020, (peca 37) e na mesma data a autoridade ministerial atestou haver tomado conhecimento dessa conclusão (peça 39) .
11.	Neste Tribunal, com base na instrução da Secretaria de Controle Externo de Tomada de Contas Especial - SecexTCE, de 09/03/2022 (peça 43) , a Secretaria de Gestão de Processos efetuou a citação do Sr. Jorge Fabiano Ferreira de Lima (peça 49) , para que recolhesse o débito de R$ 153.068,88, em valores de 09/03/2022, atualizado monetariamente a partir da respectiva data até o efetivo recolhimento, abatendo-se na oportunidade a quantia eventualmente ressarcida, e/ou para que apresentasse alegações de defesa quanto ao "recebimento mensal indevido, nos proventos, de verba concernente a adicional de compensação orgânica paraquedista no valor correspondente a vinte cotas, em vez de uma a que fazia jus, durante o período de fevereiro de 1994 a janeiro de 2017".
12. 	O referido expediente apontou como infringidos "o art. 71, inciso, II, segunda parte, da Constituição Federal; os arts. 876, 884 e 927 da Lei 10.406/2002; a Lei 8.237/1991 e seu regulamento, revogada pela MP 2.215/2001; a Portaria Ministerial 102, de 4/3/1993, que trata do plano de provas para atividade especial de salto em paraquedas, substituída pela Portaria Normativa 083-DGP, de 2/3/2006; e a Portaria 2-Sef, de 3/2/2014".
13.	Conforme demonstra o aviso de recebimento à peça 50, a citação foi entregue no endereço do responsável em 1º/04/2022, o qual constituiu advogado em 18/04/2022. Todavia, encerrado o prazo para defesa, ele permaneceu silente.
14.	Na última instrução elaborada nos autos, de 17/05/2022 (peça 54) , a SecexTCE teceu considerações sobre a validade das comunicações processuais do TCU e sobre os efeitos da revelia, rememorou a Sindicância, o IPM e o Mandado de Segurança - temas que, por brevidade, deixo de reproduzir -, descreveu o quadro normativo aplicável ao pagamento da compensação orgânica por salto de paraquedas, para, ao final, estabelecer a responsabilidade do Sr. Jorge Fabiano Ferreira de Lima pelo recebimento de excessos remuneratórios:
"28.	Quanto ao direito à percepção do Adicional de Compensação Orgânica, transcreve-se a oportuna análise emitida no Relatório do Inquérito Policial Militar instaurado em decorrência da irregularidade destes autos:
'c. Do Direito à percepção do Adicional de Compensação Orgânica
Conforme consta nas Folhas de Alterações do 2º Ten JORGE (fls. 151) , o militar realizou 4 (quatro) saltos de paraquedas, durante o curso. Após esse período, não consta que o militar tenha voltado saltar de paraquedas em atividade militar. 
Diante disso, fez jus à gratificação de Compensação Orgânica 'integral', no posto da época de 3º Sargento, a contar de 1º de agosto de 1993 (data do 1º salto de qualificação) até 31 de dezembro de 1993, conforme a legislação da época (item 1) da letra 'b' do nº 6 da Portaria Ministerial nº 102, de 4 de março de 1993, e parágrafo único do art. 21 da Lei nº 8.237, de 30 de setembro de 1991) . 
Após 31 de dezembro de 1993, fez jus à incorporação de 1/20 (um vigésimo) da Gratificação de Compensação Orgânica, por ter realizado Plano de Provas de Salto no 3º trimestre de 1993, de acordo com a letra 'e' do nº 6 da Portaria Ministerial nº 102, de 4 de março de 1993, e item II do art. 18, da letra 'b' do item I dos arts. 19 e 22 da Lei nº 8.237/91 (Lei de Remuneração dos Militares) . 
Atualmente, o adicional de compensação orgânica é previsto na Medida Provisória nº 2.215-10/2001 e pela Portaria nº 1.866, de 21 de dezembro de 2015, do Cmt Ex, que regula a atividade especial de salto com paraquedas, cumprindo missão militar, a partir de aeronave militar em voo.
O artigo 18, do Capítulo VI, que trata da percepção do adicional de compensação orgânica, regulamento acima, prescreve que: 
'Art. 18. O adicional de compensação orgânica é devido, integralmente, ao militar durante:
I - a aprendizagem da atividade de salto com paraquedas, a partir da data do primeiro salto de aeronave militar em voo; 
II - o período em que estiver servindo em OM da Bda Inf Pqdt ou do C Op Esp e na 3ª Cia F Esp, desde que cumprido o prescrito no Plano de Provas; 
III - um período de três meses, desde que servindo em OM da Bda Inf Pqdt, do C Op Esp ou na 3º Cia F Esp, contado a partir do primeiro dia do trimestre seguinte (grifo meu) '
Assim, nota-se que somente com os requisitos acima, o militar faria jus à integralidade do adicional de compensação orgânica. 
Já o artigo 19 do mesmo regulamento trata da incorporação do adicional de compensação orgânica, com as quotas correspondentes, na remuneração do militar, atendendo os seguintes requisitos: 
'Art. 19. É assegurada a incorporação do adicional de compensação orgânica à remuneração do militar, considerando-se as quotas correspondentes, observado o seguinte: 
I - cada quota é incorporada após um período de três meses de exercício de salto com paraquedas, desde que o militar tenha cumprido os requisitos do Plano de Provas; 
II - o valor de cada quota é igual a 1/20 (um vinte avos) do adicional integral, incidente sobre o soldo do posto ou da graduação em que o militar realizou seu último salto; e 
III - o número de quotas não pode exceder a vinte. 
Portanto, o militar fez jus ao adicional de 20% enquanto estava à disposição do Centro de Instrução do Curso de Paraquedista, e faria jus à incorporação de 1/20 (um vinte avos) , correspondente a 1 (uma) quota, do adicional integral.'
29.	O 1º Tenente Jorge Fabiano Ferreira de Lima percebeu por 24 anos, no período de fevereiro de 1994 a janeiro de 2017, o adicional de compensação orgânica paraquedista equivalente a vinte cotas, ao invés de uma a que faz jus, não comunicando tal fato à administração militar.
30.	Para adquirir as 20 cotas de adicional de compensação orgânica, ou seja, 20% sobre o soldo de 3º Sargento, que recebeu até janeiro de 2017, o militar deveria ter servido por pelo menos 5 anos da Brigada de Infantaria Paraquedista e ter realizado todos os saltos previstos neste período.
 (...) 
38.	Verifica-se que foi dada oportunidade de defesa ao agente responsabilizado na fase interna, em obediência aos princípios constitucionais que asseguram o direito ao contraditório e à ampla defesa (art. 5º, inciso LV, da Constituição Federal) , conforme detalhado no item 'Análise dos Pressupostos de Procedibilidade da IN/TCU 71/2012', subitem '	Prejuízo ao Contraditório e Ampla Defesa'.
39.		Entretanto, o responsável não apresentou justificativas suficientes para elidir a irregularidade e não recolheu o montante devido aos cofres do Tesouro Nacional, razão pela qual sua responsabilidade deve ser mantida.
Avaliação da boa-fé
40.	De acordo com a Súmula TCU 249, é dispensada a reposição de importâncias indevidamente percebidas, de boa-fé, por servidores ativos e inativos, e pensionistas, em virtude de erro escusável de interpretação de lei por parte do órgão/entidade, ou por parte de autoridade legalmente investida em função de orientação e supervisão, à vista da presunção de legalidade do ato administrativo e do caráter alimentar das parcelas salariais.
41.	Consoante o Relatório do Acórdão 35/2011-TCU-Plenário, rel. Aroldo Cedraz, não basta ser erro da Administração, é preciso que o erro seja escusável, justificável, diante das circunstâncias a serem ponderadas e sopesadas em cada caso concreto:
'19.2	Como se vê, o erro da Administração na aplicação da lei, por si só, não é suficiente para eximir a reposição do valor indevidamente recebido. Para gerar esse efeito, é necessário que o erro seja razoável, justificável, diante das circunstâncias a serem ponderadas e sopesadas em cada caso concreto.
19.3	Tal exigência se justifica pela necessidade de coibir a prática de atos temerários por parte do administrador, como a instituição de parcelas e benefícios manifestamente ilegais, até mesmo contrários à letra da lei, visando proporcionar um proveito financeiro transitório para grupos ou categorias inteiras de servidores, com prejuízos inestimáveis para a União até que sobreviesse a repressão do ato por esta Corte de Contas.
19.4	Fixar como únicas condições a ocorrência de boa-fé e erro de interpretação da Administração equivaleria à liberação da reposição dos valores indevidos em quase todas as situações, visto que a boa-fé do beneficiário é presumida e toda concessão indevida resume-se, em última análise, a um erro jurídico.
19.5 	Assim, nos termos do Acórdão 1909/2003-TCU-Plenário, faz-se necessária, a par da boa-fé, 'a demonstração da existência de dúvida plausível sobre a interpretação, validade ou incidência da norma infringida, no momento da edição do ato impugnado, bem como que esse ato comportou interpretação razoável da lei, ainda que equivocada', (...) '
42.	Aprofundando mais no assunto, o Acórdão 3748/2017-TCU-Segunda Câmara (Relator Augusto Nardes) assim detalhou as condições para a referida dispensa:
'A reposição ao erário somente pode ser dispensada quando verificadas cumulativamente as seguintes condições: a) presença de boa-fé do servidor; b) ausência, por parte do servidor, de influência ou interferência para a concessão da vantagem impugnada; c) existência de dúvida plausível sobre a interpretação, a validade ou a incidência da norma infringida, no momento da edição do ato que autorizou o pagamento da vantagem impugnada; e d) interpretação razoável, embora errônea, da lei pela Administração. Quando não estiverem atendidas todas essas condições ou, ainda, quando os pagamentos forem decorrentes de erro operacional da Administração, a reposição é obrigatória, na forma dos arts. 46 e 47 da Lei 8.112/1990.'
43.	No caso em exame, ainda que se reconheça a boa-fé do responsável e não tenha se comprovado a sua influência ou interferência para a concessão da vantagem impugnada, os pagamentos foram decorrentes de erro operacional da Administração e, portanto, a reposição é obrigatória, na forma dos arts. 46 e 47 da Lei 8.112/1990.
Prescrição da Pretensão Punitiva
44.	Vale ressaltar que a pretensão punitiva do TCU, conforme Acórdão 1441/2016-TCU-Plenário, Relator Benjamin Zymler, que uniformizou a jurisprudência acerca dessa questão, subordina-se ao prazo geral de prescrição indicado no art. 205 do Código Civil, que é de dez anos, contado da data de ocorrência da irregularidade sancionada, nos termos do art. 189 do Código Civil, sendo este prazo interrompido pelo ato que ordenar a citação, a audiência ou a oitiva do responsável.
45.	No caso em exame, não ocorreu a prescrição, uma vez que a irregularidade sancionada ocorreu em 5/1/2017, e o ato de ordenação da citação ocorreu em 10/3/2022."
15.	Diante da análise acima transcrita, a proposta uniforme apresentada pela Unidade Técnica (peças 54, 55 e 56) , é no sentido de:
considerar revel o Sr. Jorge Fabiano Ferreira de Lima, para todos os efeitos, dando-se prosseguimento ao processo, com fulcro no art. 12, § 3º, da Lei 8.443/1992; 
julgar irregulares as contas do Sr. Jorge Fabiano Ferreira de Lima, nos termos dos arts. 1º, inciso I, 16, inciso III, alíneas "b" e "c", da Lei 8.443/1992, c/c os arts. 19 e 23, inciso III, da mesma lei;
condenar o Sr. Jorge Fabiano Ferreira de Lima ao pagamento do débito composto por 276 parcelas indevidamente recebidas mês a mês no período de fevereiro/2004 a janeiro/2017, atualizadas monetariamente e acrescidas dos juros de mora, calculadas a partir das datas de cada parcela até a data da efetiva quitação do débito, fixando-lhe o prazo de quinze dias, para que comprove, perante o Tribunal, o recolhimento das referidas quantias aos cofres do Tesouro Nacional, nos termos do art. 23, inciso III, alínea "a", da citada lei, c/c o art. 214, inciso III, alínea "a", do Regimento Interno do TCU;
aplicar ao mencionado responsável a multa prevista no art. 57 da Lei 8.443/1992 c/c o art. 267 do Regimento Interno do TCU, fixando-lhe o prazo de quinze dias, a contar da notificação, para que comprove, perante o Tribunal (art. 214, III, alínea "a", do Regimento Interno do TCU) , o recolhimento da dívida aos cofres do Tesouro Nacional, atualizada monetariamente desde a data do acórdão proferido por este Tribunal até a data do efetivo recolhimento, se paga após o vencimento, na forma da legislação em vigor;
autorizar, desde logo, a cobrança judicial das dívidas, caso não atendida a notificação, na forma do disposto no art. 28, inciso II, da Lei 8.443/1992;
autorizar também, desde logo, se requerido, o parcelamento das dívidas em até 36 parcelas, com fundamento no art. 26, da Lei 8.443, de 1992, c/c o art. 217, §1º do Regimento Interno do TCU;
enviar cópia do Acórdão a ser prolatado à Procuradoria da República no Estado de São Paulo, nos termos do § 3º do art. 16 da Lei 8.443/1992, c/c o § 7º do art. 209 do Regimento Interno do TCU, para adoção das medidas cabíveis; e
enviar cópia do Acórdão que vier a ser proferido ao 28º Batalhão de Infantaria Leve (ex-Batalhão de Infantaria Blindado) e ao responsável, para ciência.
16.	O Ministério Público junto ao TCU, representado pela Procuradora-Geral Cristina Machado da Costa e Silva (peça 57) , manifestou-se de acordo com a proposta acima, salientando a "não ocorrência da prescrição à luz da Lei nº 9.873/1999, dada a existência de atos processuais interruptivos do prazo geral de cinco anos e intercorrente de três anos, nos termos do art. 1.º, caput e § 1º, da aludida lei."
	É o Relatório.

Gabriel Silvestre, OAB/SP 426.651.

Procuradora-Geral Cristina Machado da Costa e Silva.

TOMADA DE CONTAS ESPECIAL. PAGAMENTOS INDEVIDOS. ERRO DA ADMINISTRAÇÃO. AUSÊNCIA DE MÁ-FÉ POR PARTE DO BENEFICIADO. INEXISTÊNCIA DE RESPONSABILIDADE PELO DANO DECLARADA EM DECISÃO JUDICIAL TRANSITADA EM JULGADO. INOBSERVÂNCIA DO DEVER OBJETIVO DE CONTROLE DOS RECEBIMENTOS POSITIVADO EM NORMA INTERNA DA CORPORAÇÃO. CITAÇÃO. REVELIA. CONTAS REGULARES COM RESSALVA. QUITAÇÃO.

TOMADA DE CONTAS ESPECIAL (TCE)

Secretaria de Controle Externo de Tomada de Contas Especial - SecexTCE.

Em exame a Tomada de Contas Especial instaurada pelo 28º Batalhão de Infantaria Leve em razão do recebimento indevido, pelo Sr. Jorge Fabiano Ferreira de Lima, de valores relacionados à Gratificação de Compensação Orgânica por salto de paraquedas, em folhas de pagamento de fevereiro/1994 a janeiro/2017.
2.	Conforme consta do Relatório da Sindicância (peça 11) e do Relatório do Inquérito Policial Militar (peça 14) , em julho/1993, o 2º Tenente Jorge Fabiano Ferreira de Lima apresentou-se no Centro de Instrução do Curso de Paraquedismo Militar, na cidade do Rio de Janeiro/RJ. O curso foi concluído com aproveitamento em 1º/09/1993, tendo o militar realizado quatro saltos de paraquedas. 
3.	Em 05/09/1993, ele sofreu um assalto à mão armada e foi baleado, tendo diversos afastamentos por problemas de saúde, vindo a ser considerado apto para o serviço militar em julho/1995. Não consta que tenha voltado a saltar de paraquedas em atividade militar. 
4.	Pela sua participação no curso, ele fez jus, no período de 1º/08/1993 a 31/12/1993, à Gratificação de Compensação Orgânica prevista no art. 18 e seguintes da Lei 8.237/1991, em valor integral, correspondente a 20% do soldo da graduação em que realizou seu último salto, no caso o de 3º Sargento, nos termos regulamentados pelo nº 6, letra "b", item 1, da Portaria Ministerial 102, de 04/03/1993. 
5.	Após 31/12/1993, o militar tinha direito a incorporar 1/20 da referida Gratificação, de acordo com os arts. 19 e 22 da Lei 8.237/1991, c/c o nº 6, letra "c", da Portaria Ministerial 102, de 04/03/1993. Entretanto, a partir de fevereiro/1994, passou a receber o valor integral do adicional de compensação orgânica.
6.	No segundo semestre de 2016, o Comandante da Companhia de Comando e Apoio solicitou que todos os militares daquela subunidade verificassem em seus contracheques o maior adicional que recebiam. Nessa ocasião, o Sr. Jorge Fabiano Ferreira de Lima pediu esclarecimentos sobre o adicional de compensação orgânica a um militar lotado no Setor de Pagamentos. Em 19/10/2016, foi reportado ao Comando do 28º Batalhão de Infantaria Leve que o interessado não fazia jus a receber o adicional de compensação orgânica no percentual de 20%, porque não completou o tempo para averbação das cotas necessárias para tanto. Em fevereiro/2017, o valor da rubrica foi regularizado, instaurando-se a Sindicância 75/2016 acerca das parcelas indevidamente pagas.
7.	Em 26/02/2019, o Sr. Jorge Fabiano Ferreira de Lima firmou termo de reconhecimento de dívida, no valor original de R$ 202.616,82 (peça 18) , comprometendo-se a restituí-la em sessenta parcelas de R$ 3.376,94, até o dia 10 (dez) de cada mês, mediante recolhimento via GRU, ao Tesouro Nacional.
8.	Contudo, no Mandado de Segurança 5001805-32.2019.4.03.6105, interposto pelo militar perante a 2º Vara Federal de Campinas, foi deferida decisão liminar em 10/06/2019 "para suspender qualquer cobrança para ressarcimento ao erário pertinente à Sindicância 75/2016" até ulterior deliberação daquele juízo, com a seguinte fundamentação:
"Neste momento, cumpre considerar a relevância da natureza alimentar da verba sobre a qual incidirá o desconto a ser efetuado pela União, no montante de R$ 32.376,94 (id 15511992) , bem assim o valor líquido da remuneração do impetrante de R$ 5.279,21 (id 14704882) . Na Solução de Inquérito Policial Militar foi proferida conclusão de que o impetrante não praticou qualquer ato que pudesse implantar, irregularmente, em seu contracheque, a integralidade do adicional discutido nos autos, bem assim a existência de indícios de erro administrativo na implantação do referido adicional. 
Diante do exposto, é de se presumir, nesta sede sumária de conhecimento, a boa-fé do impetrante, razão pela qual o pedido de suspensão de desconto/cobrança não é desarrazoado.
 (...) 
Outrossim, inexistente o periculum in mora da União Federal, a desaconselhar a suspensão, na medida em que os descontos poderão ser normalmente retomados oportunamente, caso seja julgada improcedente a presente ação. O autor, portanto, resta advertido de que, em caso de improcedência de seu pedido, responderá pelos consectários contratuais incidentes durante a sustação do desconto."
9. 	Segundo apurado por minha Assessoria, a referida liminar foi confirmada na decisão de mérito e mantida em sede de apelação/reexame necessário pela Segunda Turma do Tribunal Regional Federal da 3ª Região, mediante Acórdão proferido em 13/08/2021 e transitado em julgado em 14/09/2021. Assim, a Administração tornou-se definitivamente impedida de promover os descontos da dívida apurada na Sindicância, instaurando, por conseguinte, a presente Tomada de Contas Especial.
10.	Neste Tribunal, foi promovida a citação do Sr. Jorge Fabiano Ferreira de Lima (peça 49) , para que recolhesse o débito de R$ 153.068,88, em valores de 09/03/2022, atualizado monetariamente a partir da respectiva data até o efetivo recolhimento, abatendo-se na oportunidade a quantia eventualmente ressarcida, e/ou para que apresentasse alegações de defesa quanto ao "recebimento mensal indevido, nos proventos, de verba concernente a adicional de compensação orgânica paraquedista no valor correspondente a vinte cotas, em vez de uma a que fazia jus, durante o período de fevereiro de 1994 a janeiro de 2017", conforme "o art. 71, inciso, II, segunda parte, da Constituição Federal; os arts. 876, 884 e 927 da Lei 10.406/2002; a Lei 8.237/1991 e seu regulamento, revogada pela MP 2.215/2001; a Portaria Ministerial 102, de 4/3/1993, que trata do plano de provas para atividade especial de salto em paraquedas, substituída pela Portaria Normativa 083-DGP, de 2/3/2006; e a Portaria 2-Sef, de 3/2/2014".
11.	Devidamente citado mediante correspondência entregue em seu endereço, o responsável constituiu advogado nestes autos, todavia não apresentou defesa. 
12.	Feito esse resumo, passo a decidir. Quanto à prescrição, observo que a matéria foi examinada no âmbito da Unidade Técnica à luz da orientação condida no Acórdão 1441/2016-TCU-Plenário (relator Ministro Benjamin Zymler, redator Ministro Walton Alencar Rodrigues) .
13.	Todavia, em 11/10/2022, quando os autos já estavam em meu gabinete, ocorreu o julgamento do TC Processo 008.702/2022-5, que resultou no Acórdão 2285/2022-TCU-Plenário (rel. min. Antonio Anastasia) e na edição da Resolução/TCU 344/2022. A mencionada norma estabelece que a prescrição, nos processos de controle externo em curso no TCU, observará o disposto na Lei 9.873/1999, na forma aplicada pelo Supremo Tribunal Federal, em especial como decidido na Ação Direta de Inconstitucionalidade 5.509 (art. 1º) , e que as pretensões punitiva e de ressarcimento prescrevem em cinco anos (art. 2º) , enquanto a prescrição intercorrente sujeita-se ao prazo trienal (art. 8º) . 
14.	De acordo com o art. 4º, inciso IV, da Resolução, o prazo de prescrição principal, de cinco anos, é contado da data do conhecimento da irregularidade ou do dano, quando constatados em fiscalização realizada pelo Tribunal, pelos órgãos de controle interno ou pelo próprio órgão ou entidade da administração, que, no caso em exame, começou a contar de 19/10/2016 (peça 6) . 
15. 	Nos termos do art. 8º da Resolução, incide a prescrição intercorrente se o processo ficar paralisado por mais de três anos, pendente de julgamento ou despacho, sem prejuízo da responsabilidade funcional decorrente da paralisação, se for o caso.
16.	No caso em tela, não ocorreu a prescrição principal nem a intercorrente, devido a diversas causas interruptivas registradas no Relatório precedente, das quais destaco as seguintes:
	a) 05/01/2017 - Solução da Sindicância 75/2016 (peça 12, p. 3-4) ;
	b) 14/03/2017 - Solução do Inquérito Policial Militar (peça 15) ;
	c) 13/06/2017 - pedido de arquivamento do IPM (peça 16) ;
	d) 28/06/2017 - arquivamento do IPM (peça 5) ;
	e) 10/07/2017 - notificação do arquivamento do IPM (peça 17) ;
	f) 02/04/2020 - instauração da Tomada de Contas Especial (peça 4) ;
	g) 13/08/2020 - relatório do Tomador de Contas (peça 34) ;
	h) 10/03/2022 - instrução da SecexTCE (peça 43) ;
	i) 1º/04/2022 - ciência da citação (peça 50) ;
	j) 17/05/2022 - instrução de mérito da SecexTCE (peça 54) ; e
	k) 27/06/2022 - parecer do Ministério Público junto ao TCU.
17.	Ademais, nos termos do art. 7º, incisos I e IV, da mencionada Resolução, o prazo de prescrição foi suspenso pelos seguintes eventos: 
	a) 26/02/2019 - assinatura do termo de reconhecimento de dívida (peça 18) ;
 	b) 10/06/2019 - decisão liminar em Mandado de Segurança (peça19) 
18.	No mérito, não há que se cogitar da responsabilidade do Sr. Jorge Fabiano Ferreira de Lima pelo cadastramento de vantagem indevida em seu contracheque. 
19.	Quanto à não adoção de providencias para ajustar o valor da vantagem denominada "compensação orgânica" à fração de 1/20 (um vinte avos) anotada em seu assentamento pessoal (peça 12, p. 2, item i) , cabe atentar que a sentença proferida pela Justiça Federal da 2ª Região assinalou que a ausência de indício de má-fé por parte do beneficiário inviabiliza a cobrança dos valores pagos indevidamente pela Administração, afastando o dever de ressarcir o dano ao erário.
20.	Em que pese o princípio da separação das instâncias - segundo o qual a decisão proferida em processo judicial não vincula o exame a ser empreendido pelo controle externo, em atenção às competências distintas dos órgãos em questão - acolho a deliberação proferida pela Justiça Federal, já estabilizada e não passível de revisão desde o seu trânsito em julgado, com vistas à harmonização do sistema jurídico para evitar a existência de dois provimentos conflitantes para o mesmo caso concreto. Dessa forma, não havendo débito tampouco outra irregularidade a ser imputada ao Sr. Jorge Fabiano Ferreira de Lima, cumpre julgar suas contas regulares com ressalva, tendo em vista a impropriedade adiante explicitada. 
21.	A Portaria 2-SEF, de 03/02/2014, que aprova as normas para o exame de pagamento de pessoal no âmbito do Exército, prescreve, em seu art. 16, que os militares são responsáveis pela conferência das informações de seus contracheques, devendo informar, de imediato, a sua UG/OP de vinculação qualquer alteração verificada (peça 14, p. 6) . Dessa forma, a inobservância do aludido dispositivo regulamentar, nesse contexto específico, pode ser considerada falha de caráter formal, a ensejar apenas ressalva às presentes contas.
	Ante o exposto, manifesto-me por que seja adotada a deliberação que ora submeto a este Colegiado.
T.C.U., Sala das Sessões, em 04 de abril de 2023.
MARCOS BEMQUERER COSTA
Relator